臺灣嘉義地方法院民事判決
                                    110年度嘉簡字第8號
原      告  朱振順    住嘉義縣○○鄉○○村○○路○段000                          號
訴訟代理人  吳宏輝 律師
複  代理人  吳展育 律師
被      告  蔡錦松    住嘉義縣○○鄉○○村○○路○段000        
                  0號
訴訟代理人  何永福律師
複  代理人  吳奕麟律師
上列當事人間請求給付票款事件，本院於民國110年9月30日言詞
辯論終結，判決如下：
    主   文
原告之訴及假執行之聲請均駁回。
訴訟費用新臺幣5,400元由原告負擔。
    事實及理由
一、按訴狀送達後，原告不得將原訴變更或追加他訴，但請求之
    基礎事實同一者，不在此限，民事訴訟法第255 條第1 項第
    2 款定有明文。原告起訴時原依票據之法律關係，請求被告
    給付票款新臺幣（下同）50萬元及自民國109年11月4日起至
    清償日止按年息5％計算之遲延利息（見支付命令卷第3頁）
    。嗣於本院審理中，原告追加消費借貸之法律關係為請求權
    基礎，請求被告給付上開款項（見本院卷第113、115頁），
    則原告前開追加係就被告簽發票據之原因事實所為主張，請
    求事實在社會生活上可認為同一或關連，且原請求之訴訟及
    證據資料，於追加之訴審理中得加以利用，屬請求之基礎事
    實同一，應予准許，合先敘明。
二、原告主張：被告向原告借取款項50萬元，並簽發如附表所示
    之支票1紙（下稱系爭支票）交付予原告收執，作為債務之
    擔保，詎原告屆期未清償，系爭支票屆期經原告提示，因存
    款不足及拒絕往來戶遭退票，事後原告向原告催討債務，被
    告均不置理，爰依票據及消費借貸之法律關係提起本件訴訟
    ，請求法院擇一為勝訴判決。並聲明：被告應給付原告50萬
    元，及自109年11月4日起至清償日止，按年息5%計算之利息
    。願供擔保，請准宣告假執行。
三、被告則以：伊否認系爭支票是屬於借款關係。系爭支票之發
    票日期遭人竄改，發票日原係108年10月31日，經原告變造
    為109年10月31日，此由系爭支票之右上角發票日之「108」
    有遭人以手寫兩條橫線塗改之痕跡，至為明確。再系爭支票
    曾先後兩次經提示，其一為票據背面遭塗去之背書人游月霞
    （即原告配偶），其二為原告，而背書人游月霞於第一次提
    示時，系爭支票所載之發票日即為108年10月31日。系爭支
    票既經變造發票日，已如前述，被告僅須就變造前文義負責
    ，而依變造前之發票日108年10月31日迄今已逾1年，被告自
    得主張時效抗辯，原告本件請求已罹於時效而消滅。並答辯
    聲明：原告之訴駁回。如受不利判決，願供擔保，請准宣告
    免為假執行。
四、本院之判斷：
  ㈠票據之法律關係：  
　⒈原告主張執有被告所簽發之系爭支票，兩造為前後手關係，
    經屆期提示未獲付款之事實，業據其提出系爭支票1紙及退
    票理由單為證，且為被告所不爭執，應堪信為真實。
　⒉按票據經變造者，簽名在變造前者，依原有文義負責。簽名
    在變造後者，依變造文義負責。不能辨別前後時，推定簽名
    在變造前。前項票據變造，其參與或同意變造者，不論簽名
    在變造前後，均依變造文義負責，票據法第16條定有明文。
    觀諸系爭支票之發票日期，有關年份有「109」與「108」兩
    種手寫數字，「108」上有手寫兩條橫線刪去之字跡，「109
    」上蓋有被告名義印章印文，有原告提出之系爭支票彩色影
    本可稽（見本院卷第45頁），依形式上觀之，發票日期係由
    108年10月31日改寫為109年10月31日，而被告否認有同意、
    參與票據之變造，依舉證責任分配之原則，應由原告就其主
    張被告同意、參與票據變造之利己事實負舉證責任。依系爭
    支票外觀可見有二次提示紀錄，本院函詢系爭支票之提示銀
    行即嘉義縣水上鄉農會有關系爭支票之提示人及提示時間紀
    錄，函覆說明略以：游月霞（即原告配偶）與朱振順（即原
    告）為夫妻關係，系爭支票並未指明受款人，兩人各提出1
    次委託代收支票。游月霞於109年6月11日向本會提示，6月1
    2日是支票提出交換日，退票後支票及退票理由單已於109年
    6月15日由朱振順領回。朱振順於109年11月2日向本會提示
    ，11月4日是支票提出交換日，退票後支票及退票理由單已
    於109年11月5日由游月霞領回，本會無留存支票正反面影本
    ，有嘉義縣水上鄉農會110年3月25日水信字第1100001558號
    函文暨所附提示紀錄可參（見本院卷第83至93頁）。依上開
    提示紀錄，系爭支票二次提示時之發票日期（即到期日）分
    別為108年10月31日、109年10月31日，足見系爭支票原始之
    發票日期為108年10月31日，事後經改寫為109年10月31日無
    訛。被告所辯系爭支票原發票日期為108年10月31日，後來
    「108」年遭刪除，並非無據。原告雖主張被告至原告住處
    親自改寫發票日云云，然此為被告所否認，原告就被告確實
    參與或同意改變系爭支票發票日，並未能舉證以實其說，則
    依票據法第16條第1項前段規定，被告僅就變造前之原有文
    義負責。
　⒊次按票據上之權利，對支票之發票人自發票日起算，1年間不
    行使，因時效而消滅，票據法第22條第1項後段定有明文。
    又時效完成後，債務人得拒絕給付，民法第144條第1項亦定
    有明文。被告既僅就變造前之原有文義負責，已如前述，則
    系爭支票之原載發票日為108年10月31日，原告卻遲至109年
    11月30日始向本院具狀聲請核發支付命令，行使其票據權利
    ，請求被告負發票人之責任，此有民事支付命令聲請狀上本
    院收文戳章存卷可證，顯已逾上開票據法所規定對支票發票
    人之請求權1年時效，是被告援引時效抗辯而拒絕給付票款
    ，洵屬有據。
  ㈡消費借貸之法律關係：
　⒈按稱消費借貸者，於當事人間必本於借貸之意思合致，而有
    移轉金錢或其他代替物之所有權於他方之行為，始得當之。
    是以消費借貸，因交付金錢之原因多端，除有金錢之交付外
    ，尚須本於借貸之意思而為交付，方克成立。倘當事人主張
    與他方有消費借貸關係存在者，自應就該借貸意思互相表示
    合致及借款業已交付之事實，均負舉證之責任，其僅證明有
    金錢之交付，未能證明借貸意思表示合致者，仍不能認為有
    該借貸關係存在（最高法院98年度台上字第1045號判決意旨
    參照）。
　⒉原告主張與被告有消費借貸關係存在，此為被告所否認（見
    本院卷第111頁），依前開說明，原告自應就該借貸意思互
    相表示合致及借款業已交付之事實，負舉證之責。惟本件原
    告就雙方消費借貸合意及借款交付之情節，並未進一步舉證
    ，僅憑系爭支票實難認定原告與被告間有50萬元借款債權存
    在之事實，故本件尚難認原告已盡其舉證之責，不能信其主
    張為真正。
五、綜上所述，原告就被告是否有參與或同意變造系爭支票發票
    日，既未舉證以實其說，應認被告仍依支票原有文義即發票
    日108年10月31日負票據責任，則原告對於發票人之追索權
    業因罹於票據時效而消滅，另原告就雙方消費借貸關係存在
    ，舉證尚有不足，從而，原告依票據及消費借貸之法律關係
    ，請求被告給付50萬元，及自109年11月4日起至清償日止，
    按年息5％計算之利息，均為無理由，應予駁回。原告之訴既
    經駁回，其假執行之聲請亦失所附麗，併予駁回。
六、本件事證已臻明確，兩造其餘攻擊防禦方法及所提證據，經
    本院審酌後，認均於判決結果不生影響，爰不逐一論敘。
七、訴訟費用負擔之依據：民事訴訟法第78條。
中　　華　　民　　國　　110 　年　　10　　月　　14　　日
                  臺灣嘉義地方法院嘉義簡易庭
                              法  官  羅紫庭 
以上正本係照原本作成。
如對本判決上訴，須於判決送達後20日內向本庭（嘉義市文化路
308之1號）提出上訴狀（均須按他造當事人之人數附繕本）。如
委任律師提起上訴者，應一併繳納上訴審裁判費。
中　　華　　民　　國　　110 　年　　10　　月　　14　　日
                              書記官  葉昱琳
附表：
編號 發票人 付款人 原載發票日 改寫後發票日 票面金額 （新臺幣） 提示日 支票號碼 1 蔡錦松 華南商業銀行嘉南分行 108年10月31日 109年10月31日 500,000元 109年11月4日 QD0000000